【裁判字號】    90,訴,904
【裁判日期】    900626
【裁判案由】    常業詐欺等
【裁判全文】
臺灣高雄地方法院刑事判決                            九十年度訴字第九○四號
    公  訴  人  臺灣高雄地方法院檢察署檢察官
    被      告  乙○○
右列被告因常業詐欺案件，經檢察官提起公訴（九十年度偵字第四四○六號），本院
判決如左：
    主  文
乙○○意圖為自己不法之所有，以詐術使人將本人之物交付為常業，處有期徒刑壹年
貳月。
    事  實
一、乙○○前於民國六十八年五月間因偽造文書犯行，經臺灣臺北地方法院判處有期
    徒刑三月確定，於六十八年五月十六日因羈押折抵刑期滿（未構成累犯），未向
    主管機關申請公司設立登記，竟自八十一年年底起至八十二年五月間，在高雄市
    苓雅區○○○路四十七樓六樓之三，開設日新開發有限公司或日新科技有限公司
    ，化名「黃惜福」，自任總經理，以前開公司名義對外經營業務，明知優盛國際
    有限公司（於八十二年二月十九日已變更公司名稱為優盛國際股份有限公司、下
    稱優盛公司）所販售之快速電話撥號器，僅取得新式樣專利權（專利權號數為新
    式樣第二八○七一號），竟意圖為自己不法之所有，以日新科技公司名義在經濟
    日報、工商時報及台灣時報等各大報紙刊登「小哥小電話自動撥號器」廣告，雖
    將優盛公司所取得之專利號數予以刊登，惟未載明係取得何種專利，於廣告中除
    標榜該撥號器具有隨身攜帶可藉任何室內話機打給大哥大、長途、市區、呼叫器
    ，免安裝、免配裝、使用方便外，復稱打電話省錢。另以日新開發有限公司之名
    義印製宣傳廣告單，於該廣告單中表示所販售電話自動撥號器，又名電話介面卡
    ，除可將常用電話號碼記憶在卡內方便日常使用迅速撥通外，具有記憶重撥外，
    並於廣告宣傳單中以「介面卡問市、免費打越洋電話」、「老外盜撥國際電話，
    XX 單位損失上億，拿它沒輒」、「打電話免錢」、「外籍勞工打電話暗器揩油
    」等文字，表示所販售之自動撥號器可免費打長途電話，雖於廣告單勸諭購買者
    不要利用該自動撥號器去打免費長途電話，實暗喻該自動撥號器確具有免費撥打
    長途電話。乙○○並聘僱不知情之外甥丙○○擔任經理，教導丙○○如何對前來
    詢問之客戶告知自動撥號器具有節省電話費、解除鎖控撥打長途電話等功能及發
    送型錄，以每只新臺幣（下同）二千元至四千二百元不等之價格販售，並以之為
    常業，迄至八十二年五月底，共計販售達九十餘只。
二、案經法務部調查局高雄市調查處報請臺灣高雄地方法院檢察署檢察官偵查起訴。
    理  由
一、訊據被告固坦承化名黃惜福，自任未經設立登記之日新開發有限公司及日新科技
    有限公司之總經理，並以販售快速自動撥號器為生，惟否認有何詐欺犯行，辯稱
    ：該快速自動撥號器係由案外人優盛公司所發明，有申請專利，將之販售予客戶
    時，伊並未告知該撥號器可解除鎖控撥打長途電話等功能，僅告知具有記憶重撥
    之功能，係以每只三百至五百元之價格所販售，報載廣告單雖為伊刊登，然僅為
    噱頭，然該自動撥號器確實具有節省電話費之功能云云為辯。惟查：
  (二)被告所販售之快速自動撥號器，其專利權人為案外人優盛公司，所取得之專利權
    為新式樣專利（按稱新式樣，謂對物品之形狀、花紋、色彩或其結合之創作，為
    專利法第一百零六條第一項規定），而非發明專利（按稱發明者，謂利用自然法
    則之技術思想之高度創作，亦為同法第十九條所規定）一情，有經濟部中央標準
    局專利證書在審卷可資佐證，合先敘明。
  (二)繼前所述，被告所販售之前開快速自動撥號器，因僅取得新式樣專利，故製造公
    司優盛公司未告知被告該撥號器可節省電話費、可撥打長途電話等功能一情，已
    據被告於本院審理時自承不諱（參本院九十年六月十二日審判筆錄）。且該自動
    撥號器確未具有節省電話費、解除鎖控長途電話等功能，並據證人丙○○於法務
    部調查局高雄市調查處訊問、偵查中證述：「（你有無再以該電話快速撥號器撥
    打其他之室外公共電話或室內一般家庭用電話？確否具有前述可節省電話費、解
    除鎖控撥打長途電話等功能？）有的，我曾持該電話快速撥號器在自家裡撥打家
    中電話及在外撥打長途公共電話，結果發現並不具前述功能，即無法節省電話費
    ，也無法通公共電話」、「（何時才知道自動撥號器不可免費打長途及國際電話
    功能？）不久就知道‧‧‧」等語明確（參臺灣高雄地方法院檢察署八十三年度
    偵字第一六七一八號偵查卷第六頁至第八頁、第四十頁反面），復據因誤信報載
    廣告而購買該自動撥號器之證人李峻吉、李章監於法務部調查局高雄市調查處訊
    問時分別證稱：「（使用該電話自動撥號器之情形如何？）經我拿到該公司寄來
    之電話自動撥號器使用後，該器材只是一種電話記憶速撥器，根本無法免費撥打
    電話，事後我只自認倒霉，並無再與日新開發有限公司聯繫」、「（我向日新開
    發有限公司購得該電話自動撥號器後，便依照使用說明書，於每次打電話時使用
    ，惟翌月發現電話費並無減少之情形，至此，我才知道該電話自動撥號器僅有記
    憶撥號功能，始知受騙，經我打電話至該公司質問為何無效，並要求退錢，但該
    公司接電話小姐表示不能退錢，後我自認倒霉，便未再找該公司退款」等語綦詳
    （參臺灣高雄地方法院檢察署八十三年度偵字第一六七一八號偵查卷第十五頁至
    第十七頁），是被告所辯其所販售之自動撥號器，確有節省電話費之功能，尚無
    可採。
  (三)另查被告除以日新開發有限公司之總經理身分對外自居，並於經濟日報等各大報
    刊登及印製型錄均載明該自動撥號器打電話省錢，可免費打越洋電話，復僱用證
    人丙○○為其推銷上開快速自動撥號器，為被告於本院審理時自承明確（參本院
    九十年六月十二日審判筆錄），並有報紙廣告及宣傳單各一份在卷可證（參臺灣
    高雄地方法院檢察署八十三年度偵字第一六七一八號偵查卷第九頁、第十三頁、
    第十八頁至第二十一頁）。再證人丙○○確係聽從被告教導指示而向客戶解說該
    快速撥號器有節省電話費、解除鎖控撥打長途電話等功能，並招攬不知情之證人
    甲○○（業經臺灣高雄地方法院檢察署檢察官於八十三年十月十八日以八十三年
    度偵字第一六七一八號為不起訴處分確定）為其銷售商，又當時日新開發有限公
    司僅販售該自動撥號器等情，亦據證人丙○○、甲○○於法務部調查局高雄市調
    查處訊問時及偵、審中證述綦詳（參臺灣高雄地方法院檢察署八十三年度偵字第
    一六七一八號偵查卷第六頁至第八頁、第十頁至第十二頁、第三十三頁至第三十
    四頁、第三十九頁至第四十一頁、本院九十年六月十二日審判筆錄）。此外，復
    有被告所販售予證人李章監之自動撥號器一只扣案可資佐證，是此，被告犯行，
    應可認定。
三、按刑法第三百四十條之常業詐欺罪，係以犯詐欺行為為生之事業者而言，即只須
    有賴某種犯罪為生活，而有事實上之表現為已足，不以犯罪時間之長短為標準，
    亦不以專賴一該犯罪為唯一生活依憑之必要，為最高法院四十五年度台上字第一
    一八八號判例、八十八年度台上字第二九一六號判決意旨揭櫫明確。查被告既於
    八十一年間僅賴經營日新開發有限公司、日新科技有限公司對外販售電話自動撥
    號器為生等情，業據被告於本院審理時供明在卷（參本院九十年六月十二日審判
    筆錄），是被告顯以此供應生活之資，應係以此為常業。核被告所為，應係犯刑
    法第三百四十條之常業詐欺罪。再被告於本案犯罪後，新修正之刑法第三百四十
    條雖於八十八年二月三日公布施行而於八十八年二月五日生效，然該條僅修正有
    關罰金部分為得併科五萬元以下；而修正前該條有關罰金部分雖為得併科五千元
    以下，因有罰金罰緩提高標準條例第一條前段之適用，經提高為十倍，亦係得併
    科五萬元以下，其刑度顯係相同，爰依刑法第二條第一項前段規定，適用裁判時
    即修正後之刑法第三百四十條之規定。爰審酌被告不思尋覓其他合法正當之賺錢
    途徑以養家活口，竟以前開方式詐騙他人財物，惟念其犯後態度尚稱良好等一切
    情狀，量處如主文所示之刑。另扣案之電話自動撥號器一只，為證人李章監所有
    ，並非被告所有供其犯罪或預備犯罪所用之物，業據證人李章監證稱明確（參臺
    灣高雄地方法院檢察署八十三年度偵字第一六七一八號偵查卷第十七頁），依法
    自不得宣告沒收。
四、公訴意旨另以：被告未向主管機關申請公司設立登記，竟自八十一年年底起至八
    十二年五月間，在高雄市苓雅區○○○路四十七樓六樓之三，開設日新開發有限
    公司或日新科技有限公司，以前開公司名義對外經營業務，因認被告另涉犯公司
    法第十九條第二項之罪嫌等語。經查：
  (一)按案件時效已完成者，應諭知免訴之判決，刑事訴訟法第三百零二條第二款定有
    明文。次按追訴權之時效，如依法律之規定，偵查、起訴或審判之程序，不能開
    始或繼續時，停止其進行；前項時效停止，自停止原因消滅之日起，與停止前已
    經過之期間，一併計算；停止原因繼續存在之期間，如達於刑法第八十條第一項
    各款所定期間四分之一者，其停止原因視為消滅，亦為刑法第八十三條所明文。
  (二)公訴人認被告涉犯公司法第十九條第一項未經登記而營業罪嫌。經查，該條項之
    罪於八十六年六月十七日修正前之法定刑為一年以下有期徒刑、拘役或科或併科
    銀元五萬元以下罰金，其追訴權時效期間，依刑法第八十條第一項第四款規定為
    三年。再被告因逃匿，經臺灣高雄地方法院檢察署發佈通緝，致偵查不能進行，
    應一併計算該項追訴期間四分之一，為九月。其追訴時效合計應為三年九月，被
    告行為時為八十一年底至八十二年間，而被告係於八十九年九月十八日經警察機
    關逮獲一情，有台中市警察局第一分局八十九年十一月十八日中分一刑字第○○
    ○七六二號函一份在卷可憑，是被告行為時起至遭警逮獲時止，其間已逾七、八
    年有餘，顯已逾追訴期間，其追訴權時效業已完成，揆諸前揭說明，本應依法為
    免訴之諭知，惟公訴意旨認此免訴部分與已起訴之有罪部分有牽連犯之裁判上一
    罪關係，爰不另為免訴之諭知，併此敘明。
據上論斷，應依刑事訴訟法第二百九十九條第一項前段，刑法第二條第一項前段、第
三百四十條、第三十八條第一項第二款，罰金罰鍰提高標準條例第一條前段，判決如
主文。
中      華      民      國    九十      年      六      月    二十六    日
                              臺灣高雄地方法院刑事第四庭
                                  法    官  張 維 君
右正本證明與原本無異。
如不服本判決，應於判決送達後十日內，向本院提出上訴狀。
                                  書 記 官  趙 美 玲
中    華    民    國      九十      年      六      月      二十六      日
附錄本案論罪科刑法條全文：
公司法第十九條：
  未經設立登記，不得以公司名義經營業務或為其他法律行為。
  違反前項規定者，行為人各處一年以下有期徒刑、拘役或科或併科五萬元以下罰金
  ，並自負其責；行為人有二人以上者，連帶負責，並由主管機關禁止其使用公司名
  稱。
刑法第三百四十條：
  以犯第三百三十九條之罪為常業者，處一年以上七年以下有期徒刑，得併科五萬元
  以下罰金。


司法院資訊處製作；財團法人民間司法改革基金會備份。
